ACORDAO-COMPLETO-2547297

ACÓRDÃO 3684/2023 ATA 16/2023 - SEGUNDA CÂMARA

VISTOS, relatados e discutidos estes autos em que se aprecia ato de concessão de aposentadoria em favor de Maria Auxiliadora dos Santos no cargo de assistente de tecnologia da informação na Universidade Federal de Minas Gerais,
ACORDAM os Ministros do Tribunal de Contas da União, reunidos em Sessão da Segunda Câmara, diante das razões expostas pelo Relator, com fundamento no art. 71, III, da Constituição Federal de 1988, nos arts. 1º, V, e 39, II, da Lei 8.443/1992, nos arts. 1º, VIII, e 260 do Regimento Interno do TCU e no art. 7º, II, da Resolução TCU 353/2023, em:
9.1. considerar ilegal e, excepcionalmente, ordenar o registro do ato de aposentadoria de Maria Auxiliadora dos Santos;
9.2. notificar a interessada e a unidade jurisdicionada a respeito deste acórdão.

Atos de Aposentadoria  de MARIA AUXILIADORA DOS SANTOS da unidade emissora Universidade Federal de Minas Gerais, enviados ao TCU pela unidade de controle interno CONTROLADORIA-GERAL DA UNIÃO para fins de análise e julgamento

Segunda Câmara

Universidade Federal de Minas Gerais

3. Interessada: Maria Auxiliadora dos Santos (CPF XXX.236.526-XX)

13.1. Ministros presentes: Vital do Rêgo (Presidente), Augusto Nardes, Aroldo Cedraz e Antonio Anastasia (Relator).
13.2. Ministro-Substituto presente: Marcos Bemquerer Costa.

ANTONIO ANASTASIA

Aprecia-se ato de aposentadoria em favor de Maria Auxiliadora dos Santos no cargo de assistente de tecnologia da informação na Universidade Federal de Minas Gerais (peça 3) .
2. Reproduzo a seguir a instrução da então Sefip (peça 5) , atual AudPessoal, ratificada por um dos diretores da unidade (peça 6) , bem como pelo Ministério Público (peça 7) no sentido de considerar ilegal a inativação (os anexos da manifestação estão incluídos) :
"INTRODUÇÃO
Trata-se de ato inicial de aposentadoria, submetido, para fins de registro, à apreciação do Tribunal de Contas da União (TCU) , de acordo com o art. 71, inciso III, da Constituição Federal.  O ato foi cadastrado e disponibilizado ao TCU por intermédio do Sistema e-Pessoal, na forma do art. 2º e 4º da Instrução Normativa TCU 78/2018.
O ato desse processo pertence às seguintes unidades:
Unidade emissora: Universidade Federal de Minas Gerais.
Unidade cadastradora:  Universidade Federal de Minas Gerais.
Subunidade cadastradora: Departamento de Administração de Pessoal.
EXAME TÉCNICO
Procedimentos aplicados
Os procedimentos para exame, apreciação e registro de atos de pessoal encontram-se estabelecidos na Instrução Normativa TCU 78/2018 e na Resolução TCU 206/2007. Essas normas dispõem que os atos de pessoal disponibilizados por meio do e-Pessoal devem ser submetidos previamente a críticas automatizadas, com base em parâmetros predefinidos.
As críticas das informações cadastradas na etapa de coleta do ato foram elaboradas e validadas levando-se em conta as peculiaridades de cada ato. Os itens verificados nessa etapa são inerentes a dados cadastrais, fundamentos legais, mapa de tempo, ficha financeira, assim como eventuais ocorrências de acumulação. Trata-se de verificações abrangentes, minuciosas e precisas e sem a necessidade de ação humana e, portanto, menos suscetível a falhas. As críticas aplicadas estão discriminadas no sistema, no Menu e-Pessoal, opção 'Crítica', que podem ser acessadas mediante concessão de perfil específico a servidores do TCU responsáveis pela análise.
Além das críticas automatizadas, há verificação humana adicional no caso de haver alertas do sistema ou informações não formatadas, como esclarecimentos do gestor ou do controle interno.  
As críticas também consideram os registros do Sistema Integrado de Administração de Recursos Humanos (Siape) . O Siape disponibiliza informações atualizadas sobre as parcelas que integram os proventos, diferentemente, portanto, do e-Pessoal, que informa as parcelas no momento do registro do ato. 
Essa confrontação com o Siape fornece uma visão atual e verdadeira da situação, o que permite descaracterizar irregularidades e inconsistências que, embora constantes do e-Pessoal, já foram corrigidas.
As verificações detectadas no ato encontram-se discriminadas na aba de pendências do ato no sistema e-Pessoal, bem como no espelho do ato contemplado por esta instrução.
Exame das Constatações
Ato: 31860/2022 - Inicial - Interessado (a) : MARIA AUXILIADORA DOS SANTOS - CPF: XXX.236.526-XX
Parecer do Controle Interno: considerar o ato Ilegal. Justificativa:  devido a rubrica 15277 Dec Jud, referente à GAE sobre VPNI, em desacordo com o registrado no Acórdão 734/2006-TCU-Primeira Câmara.
Constatação e análise: 
1.1.1. Houve o registro de pelo menos uma rubrica com 'Denominação para análise pelo TCU = Decisão judicial (15277 - DECISAO JUDICIAL TRAN JUG AT. (Decisão judicial - Outros) - R$ 221,30) .
Justificativa do Gestor de Pessoal: Não há. Verificação efetuada no âmbito do TCU.
Análise do Controle Interno:  Não há. Verificação efetuada no âmbito do TCU.
Análise da Equipe Técnica: Ilegal
Pagamento de rubrica, decorrente de decisão judicial transitada em julgado, concernente à incidência da Gratificação de Atividade Executiva - GAE sobre a Vantagem Pessoal Nominalmente Identificada - VPNI prevista no art. 5º do Decreto 95.689/1988. O pagamento de tal parcela contraria o entendimento do TCU acerca dessa matéria, a exemplo do que restou assentado no Acórdão 2279/2017-TCU-Segunda Câmara, de relatoria da Ministra Ana Arraes.
O quadro resumo de ocorrências e, quando for o caso, o detalhamento da norma legal e da jurisprudência para a inconsistência acima elencada encontra-se no anexo II dessa instrução. 
Encaminhamento do ato: 
Considerar ILEGAL e recusar registro do ato de Aposentadoria 31860/2022 - Inicial de MARIA AUXILIADORA DOS SANTOS do quadro de pessoal do órgão/entidade Universidade Federal de Minas Gerais, com base nos arts. 71, inciso III, da Constituição Federal, 1º, inciso V, e 39, inciso II, da Lei 8.443/1992 e 260, § 1º, do Regimento Interno. 
Com fulcro no art. 262, caput, do Regimento Interno deste Tribunal, determinar ao órgão/entidade Universidade Federal de Minas Gerais que: 
emita novo ato, livre da irregularidade ora apontada, em substituição  ao ato de Aposentadoria de MARIA AUXILIADORA DOS SANTOS, submetendo-o à nova apreciação por este Tribunal, na forma do artigo 260, caput, também do Regimento.
dispense a devolução dos valores indevidamente recebidos de boa-fé até a data da ciência do órgão/entidade Universidade Federal de Minas Gerais, do acórdão que vier a ser proferido, com base no Enunciado 106 da Súmula da Jurisprudência do TCU.
dê ciência, no prazo de quinze dias, contados da notificação, do inteiro teor desta deliberação (a) o interessado (a) , alertando-o (a) de que o efeito suspensivo proveniente da interposição de eventuais recursos junto ao TCU não o (a) exime da devolução dos valores percebidos indevidamente, caso o recurso não seja provido.
informe o teor do acórdão que vier a ser prolatado, encaminhando ao TCU, no prazo de trinta dias, comprovante da data de ciência pelo (a) interessado (a) , nos termos do art. 4º, § 3º, da Resolução TCU 170/2004.
faça cessar todo e qualquer pagamento relativo ao ato impugnado de MARIA AUXILIADORA DOS SANTOS, no prazo máximo de quinze dias, contados da ciência da decisão deste Tribunal, sob pena de ressarcimento das quantias pagas após essa data pelo responsável.
CONCLUSÃO
A abrangência e a profundidade das verificações levadas a efeito fundamentam convicção de que o ato 31860/2022 pode ser apreciado pela ilegalidade, em razão das irregularidades apontadas no item Exame das Constatações desta instrução, que representam afronta à legislação e à jurisprudência de referência
PROPOSTA DE ENCAMINHAMENTO
Ante o exposto, com fundamento no art. 71, inciso III, da Constituição Federal, no art. 1º, inciso V, e art. 39, incisos I e II, da Lei 8.443/1992, no art. 260 do Regimento Interno do Tribunal de Contas da União, propõe-se: 
Considerar ILEGAL e recusar registro do ato de Aposentadoria 31860/2022 - Inicial de MARIA AUXILIADORA DOS SANTOS do quadro de pessoal do órgão/entidade Universidade Federal de Minas Gerais, com base nos arts. 71, inciso III, da Constituição Federal, 1º, inciso V, e 39, inciso II, da Lei 8.443/1992 e 260, § 1º, do Regimento Interno.
Com fulcro no art. 262, caput, do Regimento Interno deste Tribunal, determinar ao órgão/entidade Universidade Federal de Minas Gerais que: 
emita novo ato, livre da irregularidade ora apontada, em substituição  ao ato de Aposentadoria de MARIA AUXILIADORA DOS SANTOS, submetendo-o à nova apreciação por este Tribunal, na forma do artigo 260, caput, também do Regimento.
dê ciência, no prazo de quinze dias, contados da notificação, do inteiro teor desta deliberação (a) o interessado (a) , alertando-o (a) de que o efeito suspensivo proveniente da interposição de eventuais recursos junto ao TCU não o (a) exime da devolução dos valores percebidos indevidamente, caso o recurso não seja provido.
informe o teor do acórdão que vier a ser prolatado, encaminhando ao TCU, no prazo de trinta dias, comprovante da data de ciência pelo (a) interessado (a) , nos termos do art. 4º, § 3º, da Resolução TCU 170/2004.
dispense a devolução dos valores indevidamente recebidos de boa-fé até a data da ciência do órgão/entidade Universidade Federal de Minas Gerais, do acórdão que vier a ser proferido, com base no Enunciado 106 da Súmula da Jurisprudência do TCU.
faça cessar todo e qualquer pagamento relativo ao ato impugnado de MARIA AUXILIADORA DOS SANTOS, no prazo máximo de quinze dias, contados da ciência da decisão deste Tribunal, sob pena de ressarcimento das quantias pagas após essa data pelo responsável.
 (...) 
Anexo I - Dados do Ato
Ato: 31860/2022 - servidor/instituidor: MARIA AUXILIADORA DOS SANTOS - CPF: XXX.236.526-XX 
Cargo:  - Matrícula no órgão 0321696
Atos com o mesmo CPFNão foram encontrados no Sisac ou e-Pessoal atos com o mesmo CPF do servidor instituidor.
Ficha Financeira do Instituidor - Mês/Ano: 06/2022  - Órgão: UNIVERSIDADE FEDERAL DE MINAS GERAIS - Cód.Siape: 26238
	Código
	Nome da rubrica
	Valor pago (R$) 
	Matr. Siape

	5
	PROVENTO BASICO
	3.452,77
	321696

	182
	ADIANT.GRATIF.NATALINA - AP
	2.182,31
	321696

	18
	ANUÃ?NIO-ART.244, LEI 8112/90 AP
	690,55
	321696

	16171
	DECISAO JUDICIAL TRANS JUG APO
	221,30
	321696

	82737
	PER CAPITA - SAUDE SUPLEMENTAR
	137,09
	321696

	TOTAL
		6.684,02

Anexo II 
Quadro resumo de ocorrências
	Núm.ato
	Nome instituidor
	Regime jurídico
	Propostas de mérito
	Inconsistências encontradas
	Qtde incon.

				Controle interno
	Sefip/
TCU
		
	31860/2022
	MARIA AUXILIADORA DOS SANTOS
		Ilegal
	Ilegal
	- Houve o registro de pelo menos uma rubrica com 'Denominação para análise pelo TCU = Decisão judicial (15277 - DECISAO JUDICIAL TRAN JUG AT. (Decisão judicial - Outros) - R$ 221,30) . - Ilegal
	1

Detalhamento da norma legal e da jurisprudência
PAGAMENTO DA VANTAGEM PESSOAL NOMINALMENTE IDENTIFICADA - VPNI PREVISTA NO ART. 5º DO DECRETO 95.689/1988
 
      Foi constatado rubrica judicial alusiva ao pagamento da VPNI prevista no art. 5º do Decreto 95.689/1988, em desacordo com a Jurisprudência desta Corte de Contas (Acórdão 4792/2016-TCU-1ªCâmara, relator Ministro Bruno Dantas) .
      Sobre essa questão, cabe colacionar o dispositivo do mencionado Decreto:
Art. 5º Cessa, a partir de 1º de janeiro de 1988, o pagamento de qualquer remuneração ou vantagem que vinham sendo percebidas em conformidade com o Plano Único de Classificação e Retribuição de Cargos e Empregos, instituído na conformidade da Lei nº 5.645, de 10 de dezembro de 1970, alcançado pelo disposto no art. 3º e seguintes da Lei nº 7.596, de 10 de abril de 1987.
1º Publicado o ato de reclassificação dos servidores a que se refere este artigo, as respectivas instituições de ensino procederão ao encontro de contas entre a remuneração efetivamente paga e a que passaram a fazer jus, no período compreendido entre 1º de abril de 1987 e a data de publicação do mesmo ato.
2º Na hipótese de a remuneração referente à categoria funcional e nível, considerada para efeito de enquadramento, ser superior à resultante da reclassificação do servidor no Plano Único de Classificação e Retribuição de Cargos e Empregos, ser-lhe-á assegurada diferença individual, como vantagem pessoal nominalmente identificável.
      Como se pode depreender, o objetivo da sobredita vantagem foi evitar decesso remuneratório em razão do reenquadramento de docentes e técnicos administrativos no Plano Único de Classificação e Retribuição de Cargos e Empregos, estatuído no art. 3º da Lei 7.596/1987.
      Nesse cenário, não é demais relembrar que, como toda parcela dessa natureza, sua manutenção somente se justifica até o momento em que ela seja oportunamente absorvida por ocasião de novas alterações legais que impliquem aumento de remuneração, momento em que o decesso anteriormente verificado não mais se configura.
      No caso concreto, após o provimento judicial original, as remunerações do (s) interessado (s) foram reajustadas em montantes amplamente superiores ao valor da parcela relativa ao art. 5º do Decreto 95.689/1988, não havendo que se falar em ocorrência de redução salarial que justifique a manutenção da referida vantagem pessoal nos seus proventos."
É o Relatório.

não há

Procurador Júlio Marcelo de Oliveira

APOSENTADORIA. PARCELA RESULTANTE DA INCIDÊNCIA DA GAE SOBRE A VPNI DO ART. 5º DO DECRETO 95.689/1988 AMPARADA POR DECISÃO JUDICIAL E QUE JÁ DEVERIA TER SIDO ABSORVIDA PELOS REAJUSTES E REESTRUTURAÇÕES DE CARREIRA SUBSEQUENTES. EXISTÊNCIA DE DECISÃO DO SUPERIOR TRIBUNAL DE JUSTIÇA, TRANSITADA EM JULGADO, QUE AMPARA O PAGAMENTO DA RUBRICA. ILEGALIDADE. AUTORIZAÇÃO DO REGISTRO, CONFORME O ART. 7º, II, DA RESOLUÇÃO TCU 353/2023. DETERMINAÇÕES.

APOSENTADORIA (APOS)

Sefip, atual Unidade de Auditoria Especializada em Pessoal (AudPessoal)

Aprecia-se ato de aposentadoria em favor de Maria Auxiliadora dos Santos no cargo de assistente de tecnologia da informação na Universidade Federal de Minas Gerais (peça 3) .
2. Conforme consta no relatório, a então Sefip (peças 5-6) , atual AudPessoal, e o Ministério Público (peça 7) manifestaram-se pela ilegalidade e negativa de registro, tendo sido verificada rubrica de R$ 221,30 resultante da inclusão, na base de cálculo dos proventos, de parcela decorrente de provimento judicial relativa à incidência da GAE sobre a VPNI do art. 5º do Decreto 95.689/1988, contrariando o entendimento desta Corte de Contas, a exemplo do Acórdão 296/2014-TCU-Primeira Câmara, relator Ministro Valmir Campelo.
3. De fato, é sólida a jurisprudência do TCU com relação Vantagem Pessoal Nominalmente Identificada (VPNI) prevista no art. 5º, § 2º, do Decreto 95.689/1988, que foi criada somente para evitar a redução remuneratória, nos casos em que o vencimento então recebido pelo servidor fosse superior ao calculado a partir das regras que estavam sendo estabelecidas. Portanto, a parcela seria provisória, devendo ser absorvida pelos aumentos posteriores: 
"Art. 5º Cessa, a partir de 1º de janeiro de 1988, o pagamento de qualquer remuneração ou vantagem que vinham sendo percebidas em conformidade com o Plano Único de Classificação e Retribuição de Cargos e Empregos, instituído na conformidade da Lei nº 5.645, de 10 de dezembro de 1970, alcançado pelo disposto no art. 3º e seguintes da Lei nº 7.596, de 10 de abril de 1987.
1º Publicado o ato de reclassificação dos servidores a que se refere este artigo, as respectivas instituições de ensino procederão ao encontro de contas entre a remuneração efetivamente paga e a que passaram a fazer jus, no período compreendido entre 1º de abril de 1987 e a data de publicação do mesmo ato.
2º Na hipótese de a remuneração referente à categoria funcional e nível, considerada para efeito de enquadramento, ser superior à resultante da reclassificação do servidor no Plano Único de Classificação e Retribuição de Cargos e Empregos, ser-lhe-á assegurada diferença individual, como vantagem pessoal nominalmente identificável."
4. Não obstante o entendimento do TCU sobre a matéria, quanto ao caso em exame, devo considerar a existência de decisão judicial transitada em julgado tratando do tema.
5. A princípio, por meio do Acórdão 734/2006-TCU-Primeira Câmara, relator Ministro Guilherme Palmeira, este Tribunal havia considerado ilegal de aposentadoria de servidor da UFMG, em decorrência da percepção indevida da mesma parcela impugnada no presente processo. Na ocasião, o acórdão incluiu determinação para que a instituição passasse "a adotar o entendimento manifestado nesta deliberação para todos os casos similares, sob pena de aplicação, aos responsáveis, das sanções previstas na Lei nº 8.443/1992".
6. Em reação aos atos praticados pela universidade em consequência dessa deliberação, o Sindicato dos Trabalhadores nas Instituições Federais de Ensino (Sindifes) apresentou ação na Justiça Federal. Conforme explica a Advocacia-Geral da União, AGU (peça 3, p. 1416) , no âmbito do Processo 2007.38.00.002968-9, os Juízos da primeira e segunda instâncias decidiram de forma desfavorável ao pedido do Sindifes, decidindo ser legítima a supressão da rubrica. 
7. Posteriormente, o Superior Tribunal de Justiça (STJ) , ao julgar agravo regimental, deu provimento ao Recurso Especial apresentado pelo sindicato (RE 1.291.908/MG, Processo 0002909-52.2007.4.01.3800) , reconhecendo a ocorrência da decadência administrativa em relação à exclusão da rubrica pela UFMG. Essa deliberação foi mantida com a negativa de provimento a novo agravo regimental apresentado pela União. A seguir, transcrevo trechos da decisão (grifos acrescidos, peça 3, p. 16) :
"No mérito, assiste razão ao recorrente. Isso porque, segundo o entendimento firmado neste Superior Tribunal de Justiça, o termo a quo da decadência é a data da entrada em vigor da Lei n. 9.784/99, quando o ato considerado ilegal foi praticado antes da edição daquele normativo (no caso, em 1992) .
 (...) 
Na hipótese dos autos, transcorreu o lapso decadencial, uma vez que somente em 2006, ou seja, mais de 6 anos após a vigência da Lei n. 9.784/1999, é que a Administração informou ao recorrente que a gratificação deixaria de ser incorporada aos proventos dos recorridos.
Destarte, considerando-se que a Gratificação de Atividade Executiva (GAE) passou a ser paga em 1992, sendo que na base de cálculo utilizada estava incluída a Vantagem Pessoal Nominalmente Identificada (VPNI) , o marco inicial para decadência administrativa inicia-se com a vigência da Lei 9.784/99. Logo, tendo em vista que a notificação do TCU se deu em outubro de 2006, quando já ultrapassados mais de 5 (cinco) anos do início da vigência da referida Lei, é de rigor o reconhecimento da decadência administrativa.
Ante o exposto, nos termos do art. 557, § 1º-A, do CPC, dou provimento ao recurso especial, a fim de reconhecer a decadência administrativa. Ônus de sucumbência invertidos."
8. Tendo em vista que a decisão - que, de acordo com a AGU (peça 3, p. 1416) , transitou em julgado em 16/2/2017 -  fundamentou-se da decadência do art. 54 da Lei 9.874/1999 em relação também à atuação do TCU, entendo que isso impede esta Corte adote medidas no sentido de excluir a parcela em questão.
9. Por óbvio, a decisão judicial deve ser e será respeitada e obedecida. Todavia, com as devidas vênias, devo afirmar, apenas a título de registro, que entendo que houve equívoco ao ser desconsiderado que se trata de ato complexo, que se aperfeiçoa apenas com o registro deste Tribunal, e que, portanto, ainda não estava sujeito ao aludido prazo decadencial.
10. Cabe ressaltar também que, considerando o entendimento que o STJ apresentou sobre a matéria, como o art. 54 da Lei 9.874/1999 dispõe sobre o exercício do poder de autotutela dos atos administrativos, caso a decisão não tivesse mencionado decisão deste Tribunal de Contas, ela teria sido endereçada exclusivamente à UFMG e valeria apenas para impedir que, após o decurso do prazo decadencial de cinco anos previsto no art. 54 da Lei 9.784/1999, a instituição revisasse seu ato administrativo que concedera a aposentadoria, promovendo a exclusão da parcela em discussão. Como incluiu o TCU, penso que igualmente obstou o exercício do controle externo.
11. Assim, diante da constatação de que há decisão judicial definitiva que ampara o pagamento das parcelas, este Tribunal deve considerar ilegal, mas autorizar o registro do ato, nos termos do art. 7º, II, da Resolução TCU 353/2023.
Assim, voto por que seja aprovado o acórdão que ora submeto a este Colegiado.
Brasília, Sala das Sessões, em 30 de maio de 2023.
ANTONIO ANASTASIA
Relator